最高法院刑事判決　　　　　　　　　　　　　　　八十七年度台上字第二三六六號
　　上　訴　人　甲○○　男
　　選任辯護人　胡盈州律師
　　　　　　　　史慧玲律師
　　　　　　　　劉陽明律師
右上訴人因違反著作權法案件，不服台灣高等法院中華民國八十五年十月三日第二審
更審判決（八十五年度上更(一)字第五○八號，起訴案號：台灣桃園地方法院檢察署八
十二年度偵字第一○八○○號），提起上訴，本院判決如左：
    主  文
原判決撤銷，發回台灣高等法院。
    理  由
本件原判決認定：上訴人甲○○係桃園縣龍潭鄉○○村○○路七五五號凌毅企業社有
限公司之負責人，負責公司一切營運及產品產製事項，明知「合十小沙彌」、「戲鳥
小沙彌」、「砍柴小沙彌」、「挑水小沙彌」、「讀經書小沙彌」、「說狗小沙彌」
等雕塑品，係藏悟閣古佛精緻雕社即蔣自學享有著作權之美術著作，未經授權，竟意
圖銷售，自民國八十一年十月間起，在上址，仿照上開雕塑品予重製後，以每個新台
幣（下同）二百元之價格，售與不特定零售商，再轉售一般消費者，且以此為常業，
嗣於八十二年九月三日蔣自學委由蔡嗣豪告訴，經台灣桃園地方法院檢察署檢察官簽
發搜索票飭警搜索查獲，並在甲○○所營公司內扣得如原判決附表所示之物（其中附
表編號一至六所示之物各取一件扣案，其餘交由告訴人代表人林素珍立據保管，編號
十為甲○○於偵訊中提出）等情。因而維持第一審論處上訴人甲○○以銷售擅自重製
他人著作為常業罪刑之判決，駁回上訴人在第二審之上訴，雖非無見。惟查：(一)本件
告訴人蔣自學原獲准著作權註冊登記之「戲鳥小沙彌」美術著作，經上訴人向內政部
舉發其係抄襲案外人劉雪玲所作「夢佛」作品後，業經內政部於八十三年九月廿六日
以台內著字第八三一九九四八號函撤銷著作權註冊，所領台內著字第一一六五五三
號著作權執照，併予作廢。有上訴人所提內政部八十三年九月廿六日台內著字第八
三一九九四八號函影本可稽。而該內政部撤銷函文內容於其說明(一)已明確記載：因告
訴人之代理人蔡嗣豪及著作人黃建銘曾於法院偵審調查中自承該項「戲鳥小沙彌」著
作確係參考大陸地區作家劉雪玲創作之「夢佛」作品；復查，本案「戲鳥小沙彌」除
將右手掌心略加修改為向上張開手勢外，其餘全身比例、姿態、配件以及面部情態等
與前述「石灣陶藝」一書中「劉雪玲」所作「夢佛」作品，可謂如出一轍，極具肖似
，足以認定確有抄襲重製該夢佛作品之情事，顯非黃建銘所創作，系爭著作著作人申
報不實，其著作權之申請確有虛偽情事等語（見原審上訴卷第六一頁該函說明）。如
果無訛，內政部顯已明白認定告訴人主張享有著作權之「戲鳥小沙彌」美術著作確有
抄襲重製情事，並非著作人黃建銘所創作。原判決理由竟謂內政部並未認定黃建銘之
「戲鳥小沙彌」係抄襲劉雪玲之「夢佛」作品（見原判決理由一、(三)段第四、五行）
，顯與卷存證據資料不相符合。(二)按著作權法所稱之著作，係指屬於文學、科學、藝
術或其他學術範圍之創作，著作權法第三條第一項第一款定有明文。是必具有原創性
之人類精神上創作，且達足以表現作者之個性或獨特性之程度者，始享有著作權，而
受著作權法之保護。又內政部受理著作權登記，係依申請人之申報，不作實質審查，
登記事項如發生司法爭執，應由當事人自負舉證責任，並由司法機關依著作權法及具
體個案調查事實認定之，有內政部八十五年六月三日台（八五）內著字第八五○九六
一五號函可稽（原審更(一)卷第十四頁）。原審本此原則，就告訴人及上訴人爭執之雕
塑品是否具有原創性調查結果，既以上訴人辯稱其著作之雕塑品係參考各種書籍而自
行創作一節，並未能提出其參考何種書籍以創作之證據來證實其說，因認其係空言辯
解，無可採取（原判決理由一、(二)）。但查告訴人蔣自學主張之本件著作權係受讓於
原創者黃建銘，該證人黃建銘於第一審亦證稱：本件雕塑品係參考韓國及大陸書籍之
別人作品……，有大陸石灣陶藝，書籍在藏悟閣裡云云。證人即為上開雕塑品彩繪者
陳毓麒復證謂：其為上開雕塑品色，是參考佛光山師父拿過來的小沙彌陶瓷品及一
些書籍等語（第一審卷第九十二頁、第九十六頁），原審竟未命其提出所參考之韓國
及大陸書籍暨佛光山師父帶來之小沙彌陶瓷品，以審查本件作品有無抄襲或重製他人
著作之情事，即查明本件告訴人所提出之著作是否具有原創性，而應受著作權法之保
護，遽行論斷。其採證尺度，顯失衡平，而難昭折服。上訴意旨執以指摘，非無理由
，應認原判決仍有撤銷發回之原因。
據上論結，應依刑事訴訟法第三百九十七條、第四百零一條，判決如主文。
中      華      民      國    八十七    年      七      月      九      日
                              最高法院刑事第六庭
                                  審判長法官  黃  劍  青
                                        法官  劉  敬  一
                                        法官  林  增  福
                                        法官  邵  燕  玲
                                        法官  張  清  埤
      右正本證明與原本無異
                                              書  記  官
中      華      民      國    八十七    年      七      月     十五     日
                                                                      ：
